【裁判字號】    95,上,32
【裁判日期】    950503
【裁判案由】    損害賠償
【裁判全文】
臺灣高等法院民事判決                    95年度上字第32號
上  訴  人  乙○○
訴訟代理人  李宗憲律師
被上訴人    顧德證券投資顧問股份有限公司
                        樓
法定代理人  丙○○
被上訴人    甲○○  (納蘭)
前列二人共同
訴訟代理人  鄭文玲律師
上列當事人間損害賠償事件，上訴人對於中華民國94年11月30日
臺灣臺北地方法院94年訴字第1133號第一審判決提起上訴，本院
於95年4月19日言詞辯論終結，判決如下：
    主  文
原判決廢棄。
被上訴人顧德投資顧問股份有限公司應給付上訴人新台幣40萬元
及自民國94年4月9日起至清償日止，按週年利率5%計算之利息。
被上訴人應連帶給付上訴人新臺幣1,513,861元，及自民國94年4
月9日起至清償日止，按週年利率5%計算之利息。
第一、二審訴訟費用由被上訴人顧德證券投資顧問股份有限公司
負擔5分之1，餘由被上訴人2人連帶負擔。
本判決所命給付，於上訴人以新臺幣13萬元為顧德證券投資顧問
股份有限公司供擔保，以新臺幣50萬元為顧德證券投資顧問股份
有限公司、甲○○供擔保後得假執行；但被上訴人顧德證券投資
顧問股份有限公司及顧德證券投資顧問股份有限公司、甲○○如
於假執行程序實施前，分別以新臺幣40萬元、新臺幣 1,913,861
元為上訴人預供擔保，得免為假執行。
    事實及理由
一、上訴人起訴主張：
  (一)上訴人分別於民國93年 2月20日、3月5日與被上訴人顧德證
    券投資顧問股份有限公司（下簡稱顧德公司）訂立全權委託
    投資契約（即俗稱之代客操作契約），委託顧德公司代為操
    作期貨，先後共給付顧德公司新台幣（下同）40萬元之報酬
    ，顧德公司即指派被上訴人甲○○代為操作。上訴人並依顧
    德公司及甲○○之指示，於93年2 月23日帶領建華期貨證券
    股份有限公司松山分公司（下簡稱建華公司）之業務員至顧
    德公司所在地辦理委託買賣期貨等事宜，同時存入建華銀行
    200萬元供甲○○代為操作。 上訴人事後始發現，顧德公司
    並不符合「證券投資信託事業證券投資顧問事業經營全權委
    託投資業務管理辦法」第2條至第5條之資格，且其亦非證期
    局核准得經營全權委託投資業務之公司。依民法第88條規定
    ，意思表示之內容有錯誤，或表意人若知其事情即不為意思
    表示者，表意人得將其意思表示撤銷之。另依民法第71條規
    定，法律行為違反強制或禁止規定者，無效。被上訴人顧德
    公司不具代客操作期貨資格，無法提供代客操作期貨服務，
    兩造間之契約自屬無效，顧德公司應返還40萬元酬金。如法
    院認為契約為有效，上訴人因受詐欺而為意思表示，上訴人
    於94年2 月21日寄發存證信函前始發現顧德公司不具代客操
    作資格，上訴人主張撤銷契約，顧德公司受領40萬元部分為
    無法律上原因受有利益，且致上訴人受有損害，亦應返還上
    訴人40萬元及加計法定遲延利息。
  (二)代操期貨契約在於被上訴人顧德公司與上訴人之間：
    證券投資顧問事業管理規則（下稱管理規則）第6條規定：
    「證券投資顧問事業之經理人、部門主管及業務人員，於從
    事前條第 1項各款業務之行為，視為該證券投資顧問事業授
    權圍內之行為。」，同規則第5條規定 ：「證券投資顧問事
    業得經營下業務，其種類範圍以經本會核准者為限：‧‧‧
    二、接受客戶全權委託投資業務。‧‧‧」，同規則第36條
    規定：「證券投資顧問事業及其負責人、部門主管、分支機
    構經理人或其他業務人員，應本誠實信用原則，忠實執行業
    務。前項事業及人員，除法令另有規定外，不有下列行為：
    ‧‧‧二、代理客戶從事有價證券投資行為‧‧‧。」。前
    開管理規則雖於93年11月1日廢止， 但上訴人與顧德公司委
    任日期為93年2月23日至93年5月25日，而上訴人與被上訴人
    甲○○之委任授權書簽訂日期為93年2 月24日，故所有兩造
    間行為均在管理規則之效力期間內，應有前開管理規則之適
    用。甲○○代上訴人操作期貨之行為，視為顧德公司授權範
    圍內之行為，且甲○○依法不得代理上訴人操作期貨，顧德
    公司對於甲○○之故意或過失，自應同負責任。上訴人於93
    年2月20日及同年3月5 日分別與被上訴人顧德公司簽立兩份
    委任書，委任日期均為三個月，但兩份委任書之內容不同之
    處，僅93年3月5日所簽定者，將「不得收受甲方資金或代理
    甲方從事投資行為。」之文字刪除，可知，顧德公司明示欲
    代上訴人操作期貨之事實。且一般提供股票資訊會員價格一
    年僅為5、6萬元，顧德公司卻於短短三個月之期間內索求40
    萬元之服務費，顯非單純提供資訊可比。 又，兩造於93年2
    月20日所定的委任契約書中有人工手寫之「 PS:若獲利補20
    萬，會期3個月」 字樣，若顧德公司僅提供資訊，則顧德公
    司自無法得知上訴人之期貨操作是否獲利，該項附註自無加
    註之必要或意義。上訴人與甲○○從未謀面、無親無故，若
    非有利可圖，或係顧德公司指派，甲○○何須甘冒風險，幫
    上訴人無償操作期貨？甲○○分文未取，卻須承擔所有責任
    ，實與常情有違。
  (三)被上訴人2人應連帶賠償上訴人1,513,861元：
    期貨交易法第82條之規定即為保護他人之法律，顧德公司及
    甲○○未得主管機關許可，欺瞞上訴人，代上訴人操作期貨
    之行為違反保護他人法律，其行為與民法第184條第2項及第
    185條之規定相符，被上訴人2人應就該部分負連帶賠償責任
    。雖顧德公司抗辯僅提供資訊予上訴人，操作期貨之行為係
    上訴人和甲○○間之委託行為，與顧德公司無關云云。惟就
    上訴人與甲○○及顧德公司分別簽立之委任授權書合併觀察
    ，兩契約簽訂時間密切接近，可知係上訴人與顧德公司達成
    代客操作期貨之契約後，由顧德公司指派甲○○代為操作，
    再加以上訴人與顧德公司於93年3月5日再簽訂委任契約，約
    定補繳20萬元，更足證上訴人與顧德公司於93年2 月20日簽
    訂契約之「PS：如獲利補20萬」所稱之獲利，即屬「代操期
    貨」之獲利，而非提供上訴人提供資訊之獲利。又依顧德公
    司雇員姜麗娟與上訴人談話之內容可知，顧德公司確有代客
    操作期貨、且有為上訴人操作期貨並指派甲○○為上訴人操
    作之事實。此外，甲○○與上訴人非親非故，為何願意無償
    為上訴人操作期貨？此為甲○○所未舉證。甲○○之僱用人
    顧德公司僅提供資訊三個月卻取得40萬元之費用，在在顯示
    與常理不合。上訴人委任被上訴人代為操作期貨時，一再囑
    託不可以賠，此為兩造契約成立重要之點，被上訴人如無法
    保證獲利，即不應代上訴人買賣期貨，如其代上訴人買賣期
    貨，即應視為有為獲利保證之意思表示。甲○○未但未獲利
    ，且嚴重造成上訴人之損害， 上訴人匯款200萬元至期貨帳
    戶，因甲○○之操作不當，至93年4月間僅餘486,139元，甲
    ○○逾越委任權限致上訴人受有1,513,861元損害， 應負賠
    償之責，顧德公司亦應依管理規則第6條、第36條及民法第2
    24條之規定與甲○○負與自己之故意或過失同一之賠償責任
    ，故被上訴人2人應負連帶賠償責任。
  (四)上訴聲明：
    1.原判決之廢棄。
    2.上廢棄部分， 被上訴人顧德公司應給付上訴人400,000元
      ，及自94年4月9日起至清償日止按年息5%計算之利息。被
      上訴人2人應連帶給付上訴人1,513,861元，及自94年4月9
      日起至清償日止，按年息5%計算之利息。
    3.上訴人願供擔保，請准宣告假執行。
二、被上訴人則以：
  (一)上訴人請求顧德公司返還40萬元酬金部分：
    1.系爭委任契約為上訴人親簽，且為上訴人所不否認，故上
      訴人於原審主張其欲依民法第88條及91條撤銷，並不合法
      。兩造於93年2月20日訂約，上訴人於94年2月21日始以存
      證信函撤銷意思表示，顧德公司於94年 2月22日收受，已
      逾1年之除斥期間。 被上訴人依約提供每營業日之各種證
      券投資、研究、分析及建議服務，上訴人並無意思表示錯
      誤之情形存在，故其主張表示錯誤，為不可採。
    2.上訴人主張被上訴人顧德公司詐欺或以不能之給付為契約
      標的致系爭契約無效，此為訴之追加，被上訴人不同意。
      兩造係訂立委任契約並非代客操作期貨契約，委任契約之
      內容係由顧德公司提供每營業日之各種證券投資、研究、
      分析及建議服務，並非不能給付，上訴人主張契約係以不
      能之給付為契約標的，為無理由。顧德公司提供之資訊以
      呼叫器傳給上訴人，傳真部分則委託聯華電信股份有限公
      司傳真，上訴人只要輸入密碼即可看到傳真資料。
  (二)上訴人請求被上訴人連帶賠償1,513,861元部分：
    1.上訴人主張依民法第184條第2項及第 185條，認被上訴人
      違反期貨交易法第82條及管理規則之規定，但顧德公司並
      未代理上訴人為任何投資行為自無違反期貨交易法之可能
      。所謂管理規則，係指證券投資顧問事業其負責人、部門
      主管、經理人或業務人員，但甲○○並非上開任一人員，
      而係證券分析師，甲○○私下與上訴人簽立之契約與顧德
      公司無關，顧德公司並不知情，顧德公司在聘請甲○○之
      聘任合約中已約定不得私下代理投資行為，上訴人請求顧
      德公司負連帶責任，為無理由。
    2.上訴人認甲○○逾越委任權限主張甲○○有過失，但上訴
      人自己於建華公司開設有台指期貨帳戶，上訴人本有權停
      止下單，根本不須甲○○指示，上訴人若認應停止交易時
      ，自己得向建華公司表示停止交易，上訴人主張甲○○違
      反其停止交易之指示，有逾越委任權限，並無可採。再者
      ，甲○○並未稱可保證獲利乙事，且保證獲利為不可能，
      上訴人之主張實不可採等語置辯。
  (三)答辯聲明：
    1.上訴駁回。
    2.若受不利判決，願供擔保請免為假執行。
三、兩造不爭執之事實：
  上訴人主張分別於93年 2月20日、3月5日與顧德公司簽訂委任
  契約，約定會期三個月，期間由顧德公司提供服務，而由上訴
  人支付顧德公司酬金40萬元。及甲○○於上訴人與顧德公司簽
  立委任契約時，及顧德公司與上訴人簽立委任受委任處理事務
  之期間，均服務於顧德公司，又上訴人於94年 2月21日以西松
  郵局第294 號存證信函主張撤銷錯誤意思表示等事實，為被上
  訴人所不爭執，堪信為真實。
四、兩造爭點之論述：
  上訴人主張分別於93年2 月20日、3月5日與顧德公司簽訂委任
  契約，委託顧德公司代為操作期貨，顧德公司即指派甲○○代
  為操作，嗣上訴人發見被上訴人並無代客操作期貨之資格，即
  以意思表示錯誤為由而撤銷意思表示，嗣於本院主張前揭代客
  操作契約，因顧德公司不具代客操作期貨之資格，違反強制、
  禁止規定，契約為自始無效；被上訴人顧德公司則以與上訴人
  簽訂者係提供資訊之契約，甲○○私下與上訴人簽訂之契約顧
  德公司不知情，及甲○○並未逾越委任權限等語置辯。是本件
  爭執要點為：(一)上訴人與顧德公司或甲○○間是否成立代客操
  作期貨契約？(二)上訴人能否主張系爭契約書為無效或可得撤銷
  ？(三)被上訴人是否有侵害上訴人之權利，應否負連帶賠償責任
  ？
  (一)上訴人與顧德公司間成立全權委託投資契約：
    1.上訴人主張於93年2月23日至顧德公司加入會員，會期3個
      月、顧問費40萬元，先後於93年 2月20日及3月5日分別簽
      立委任契約二紙之事實，為顧德公司所不爭執。經查，該
      二紙契約書中，除到期日差距2日（93年2月20日簽訂者，
      到期日為93年5月25日，另者為93年5月23日）及受託人之
      承諾處內容，由「不得收受甲方資金或代理甲方從事投資
      行為」變更為無該項約定外，餘皆相同（本院卷第44、45
      頁），此亦為顧德公司所不爭執。顯見兩造所簽立之契約
      所表彰之意思表示為同一，而後契約係為補充或修正前契
      約之不足處。若顧德公司所提供之服務，係系爭二紙委任
      契約書中所載明之「乙方提供甲方有關中華民國地區發行
      之各種證券投資研究、分析及建議服務。服務方式為乙方
      每營業日提供建議及股務」者，則上訴人並無與顧德公司
      就幾乎相同之契約書重覆簽約之必要。顯見，上訴人與顧
      德公司所簽立之委任契約書之真意，係顧德公司「得收受
      甲方資金或代理甲方從事投資行為」，且觀此兩造所不爭
      執之契約書上蓋有參加老師納蘭之印章，而顧德公司並不
      爭執納蘭係甲○○之別名，而斯時甲○○確係服務於顧德
      公司，足見甲○○係顧德公司指派為上訴人之投資服務之
      人。
    2.按法院得依已明瞭之事實，推定應證事實之真偽，民事訴
      訟法第 282條定有明文，法院本於自由心證，應用經驗法
      則，就已明瞭之事實與應證事實間，倘其二者間互有因果
      、主從關係時，得為此項事實之推定。（最高法院76年台
      上字第 728號判例參照）。雖上訴人與顧德公司訂定之契
      約書內容並未指明顧德公司及其指派之甲○○所得代理之
      投資行為內容為何，然，觀之上訴人於前開委任契約書生
      效之次日即93年 2月24日，即與甲○○簽立委任授權書，
      其內容為上訴人授權甲○○委託買賣期貨、期貨選擇權、
      選擇權契約、辦理結算交割事宜、帳戶款項轉撥及支存事
      宜（本院卷第46頁），上開項目之委任，即係代客操作期
      貨投資之必需事項。參之上訴人與顧德公司93年 2月20日
      所定的委任契約書中有人工手寫之「PS: 若獲利補20萬，
      會期 3個月」字樣（本院卷第45頁），若顧德公司依其抗
      辯僅提供資訊，並未實際參與上訴人之期貨操作，其如何
      得知上訴人有無獲利？上訴人與甲○○素昧平生，上訴人
      委託甲○○買賣期貨，竟未約定報酬；反之，上訴人與顧
      德公司簽訂之取得資訊之代價三個月竟高達40萬元；風險
      與獲利顯不相當，違反常情。再者，被上訴人自認為真正
      之顧德公司受僱人姜麗娟與上訴人之電話錄音中，姜麗娟
      提及「之前咱的代操讓伊賺很多」（本院卷第51頁），顯
      見上訴人與甲○○間所簽定之委任授權書，即為前開上訴
      人與顧德公司所簽訂之委任契約書之實質內容，顧德公司
      收受之40萬元實為代上訴人操作期貨之代價，而甲○○係
      顧德公司指派代上訴人操作期貨之人。上訴人主張其與顧
      德公司間成立全權委託投資契約，洵堪採信。
  (二)上訴人與顧德公司間所訂立之全權委託投資契約為自始無效
    ：
    1.按「訴之變更或追加，非經他造同意，不得為之。但第25
      5條第1項第2款至第6款情形，不在此限。」民事訴訟法第
      446條第1項定有明文。上訴人上訴後主張與顧德公司簽立
      之契約係屬無效，被上訴人雖不同意上訴人為此訴之追加
      ；惟，上訴人係本於與顧德公司簽訂之契約，不論主張得
      撤銷或無效，均屬同一事實為同一之請求，即請求顧德公
      司返還40萬元。 而對於被上訴人2人則均本於侵權行為之
      法律關係為請求，請求之基礎事實同一，於法尚無不合，
      應予准許。
    2.次按「法律行為，違反強制或禁止規定者，無效。」，民
      法第71條定有明文。證券投資顧問事業管理規則第 6條規
      定：「證券投資顧問事業之經理人、部門主管及業務人員
      ，於從事前條第 1項各款業務之行為，視為該證券投資顧
      問事業授權圍內之行為。」，同規則第5條規定 ：「證券
      投資顧問事業得經營下業務，其種類範圍以經本會核准者
      為限：‧‧‧二、接受客戶全權委託投資業務。‧‧‧」
      ，同規則第36條規定：「證券投資顧問事業及其負責人、
      部門主管、分支機構經理人或其他業務人員，應本誠實信
      用原則，忠實執行業務。前項事業及人員，除法令另有規
      定外，不有下列行為：‧‧‧二、代理客戶從事有價證券
      投資行為‧‧‧。」。前開管理規則雖於93年11月1 日廢
      止，但上訴人與顧德公司委任日期為93年2月23日至93年5
      月25日，而上訴人與甲○○之委任授權書簽訂日期為93年
      2 月24日，所有兩造間行為均在管理規則之效力期間內，
      有前開管理規則之適用。顧德公司未經主管機關證期局許
      可從事接受客戶全權委託投資業務及代理客戶從事有價證
      券投資行為，業經上訴人提出全體經證期局許可名單在卷
      (原審卷第11-14頁)，且為被上訴人所不爭執。 顧德公司
      自認未經證期局核准經營接受客戶全權委託投資業務，為
      規避法律規定，遂推由其公司所屬人員甲○○與上訴人訂
      立委任授權契約，違反期貨交易法第82條「經營期貨信託
      事業、期貨經理事業、期貨顧問事業或其他期貨服務事業
      ，須經主管機關之許可並發給許可證照，始得營業。」之
      規定，上訴人與顧德公司簽訂之契約因違反法律強制或禁
      止規定為無效。上訴人主張既然契約為無效，顧德公司應
      負回復原狀之義務，則上訴人請求顧德公司返還上訴人因
      訂立契約而給付之40萬元及法定遲延利息，為有理由，自
      應准許。契約無效之主張既為有理由，則上訴人另主張撤
      銷簽訂契約之意思表示，即無審酌之必要。
  (三)被上訴人2人應對上訴人所受之損害1,513,861元負連帶賠償
    責任：
    1.顧德公司抗辯甲○○係分析師，並非管理規則中所規範之
      人員，且與甲○○訂立之聘任合約中已約定不得私下代理
      客戶為投資行為，甲○○私下之行為，顧德公司不知情云
      云。然，顧德公司明知其未獲核准從事接受客戶全權委託
      投資業務及代理客戶從事有價證券投資行為，係為規避法
      律規定，遂推由甲○○與上訴人訂立委任授權契約，本院
      已認定如前；則顧德公司縱令與甲○○訂立有不得私下代
      理客戶為投資行為之聘任合約，亦係為規避法律規定而故
      為訂定，顧德公司此部分抗辯，委無可採。至於顧德公司
      抗辯甲○○係分析師並非前開法條所規範之人員；觀之管
      理規則第5條所規定者，係「其他業務人員」，第6條所規
      定者係「業務人員」而非「業務員」，顯見管理規則該項
      列舉係概括性規定，而非例示性規定，管理規則所欲規範
      者，絕無獨漏分析師之可能，顧德公司此部分抗辯，亦非
      可採。顧德公司未得主管機關許可從事全權委託契約或代
      客投資，業如前述，甲○○亦迄未能提出其個人有特別受
      主管機關允許之證據，不論依管理規則第6條規定， 甲○
      ○代上訴人全權處理投資期貨之行為，視為顧德公司之行
      為，或依本院之認定，甲○○事實上係顧德公司指派為上
      訴人進行期貨操作之人，被上訴人 2人之行為違反前揭法
      律，自為法所不許。
    2.民法第184條第2項本文規定：違反保護他人法律，致生損
      害於他人者負賠償責任。 同法第185條規定：數人共同不
      法侵害他人之權利者，連帶負損害賠償責任。查，顧德公
      司及甲○○違反期貨交易法第82條、管理規則第5條、第6
      條及第36條之規定，前開條文均係政府為保障投資人之權
      益所設，違反者，自為民法第184條第2項所謂違反保護他
      人之法律； 甚且，被上訴人2人明知其依法並無代客操作
      期貨之資格，竟貿然為上訴人進行期貨之操作，其行為縱
      非故意，亦有過失。 上訴人主張被上訴人2人應依民法第
      185條負共同侵權行為人之連帶賠償責任，依法有據。 上
      訴人匯款200萬元至期貨帳戶委託甲○○操作期貨， 嗣上
      訴人之投資帳戶內僅餘486,139元，為被上訴人2人所不爭
      執， 是上訴人主張因被上訴人2人之共同侵權行為致上訴
      人受有損害1,513,861元（2,000,000－486,139＝1,513,8
      61），應由被上訴人負連帶賠償責任，洵堪採信。
五、綜上所述，上訴人之主張為可採，被上訴人抗辯，為無可取
    。從而，上訴人本於回復原狀之法律關係，請求顧德公司返
    還40萬元及法定遲延利息，及請求被上訴人連帶賠償損害1,
    513,861元及法定遲延利息，亦為有理由，應予准許。 原審
    為上訴人敗訴之判決，尚有未洽。上訴意旨指摘原判決不當
    ，求予廢棄改判，為有理由。爰由本院予以廢棄改判，如主
    文第2項所示。 又兩造均陳明願供擔保宣告准免假執行，經
    核均無不合，爰分別酌定相當擔保金額准許之。
六、本件事證已臻明確，兩造其餘攻擊防禦方法，經審酌後，或
    與本件無涉，或與判決結果不生影響，毋庸一一論列。
七、據上論結，本件上訴為有理由，依民事訴訟法第450條、 第
    78條、第85條第2項、第463條、第390條第2項、 第392條，
    判決如主文。
中    華    民    國    95    年    5     月    3    日
                  民事第二庭審判長法  官  吳謙仁
                                  法  官  李瓊蔭
                                  法  官  蘇瑞華
正本係照原本作成。
如不服本判決，應於收受送達後20日內向本院提出上訴書狀，其
未表明上訴理由者，應於提出上訴後20日內向本院補提理由書狀
（均須按他造當事人之人數附繕本）上訴時應提出委任律師或具
有律師資格之人之委任狀；委任有律師資格者，另應附具律師資
格證書及釋明委任人與受任人有民事訴訟法第466 條之1第1項但
書或第2項（詳附註）所定關係之釋明文書影本。
中    華    民    國    95    年    5     月    4     日
                                  書記官  賴以真
附註：
民事訴訟法第466條之1（第1項、第2項）：
對於第二審判決上訴，上訴人應委任律師為訴訟代理人。但上訴
人或其他法定代理人具有律師資格者，不在此限。
上訴人之配偶、三親等內之血親、二親等內之姻親，或上訴人為
法人、中央或地方機關時，其所屬專任人員具有律師資格並經法
院認為適當者，亦得為第三審訴訟代理人。


司法院資訊處製作；財團法人民間司法改革基金會備份。
